【裁判字號】    98,訴,960
【裁判日期】    980826
【裁判案由】    確認派下權存在
【裁判全文】
臺灣臺北地方法院民事判決               98年度訴字第960號
原      告  戊○○
訴訟代理人  己○○
原      告  甲○○
訴訟代理人  戊○○
被      告  祭祀公業高鐘波
法定代理人  丁○○
法定代理人  丙○○
法定代理人  乙○○
上列當事人間請求確認派下權存在事件，本院於民國98年8 月17
日言詞辯論終結，判決如下：
    主  文
原告之訴駁回。
訴訟費用由原告負擔。
    事實及理由
壹、程序方面：
一、按確認之訴非原告有即受確認判決之法律上利益者，不得提
    起，民事訴訟法第247 條第1 項前段定有明文。而所謂即受
    確認判決之法律上利益，係指法律關係之存否不明確，原告
    主觀上認其在法律上之地位有不安之狀態存在，且此種不安
    之狀態，能以確認判決將之除去者而言（最高法院52年台上
    字第1240號判例要旨參照）。次按，祭祀公業之設立人及其
    繼承人，稱之為派下，而派下權乃派下對公業所有之權利義
    務之總稱。又祭祀公業為派下全體公同共有，派下員之多寡
    ，於其公同共有權利之大小，有不可分之牽連關係，故派下
    權非僅身分權，並為財產權之一種，自得為確認之標的。本
    件原告主張其為被告祭祀公業高鐘波派下而有派下權存在之
    事實，既為被告所否認，則原告就被告祭祀公業高鐘波有無
    派下權存否即屬不明確，依上開說明，原告自得提起確認之
    訴以除去其法律地位上不妥之狀態，合先敘明。
二、被告經合法通知，未於最後言詞辯論期日到場，核無民事訴
    訟法第386 條所列各款情形，爰依原告之聲請，由其一造辯
    論而為判決。
貳、實體方面：
一、原告主張：被告祭祀公業高鐘波乃享祀人高鐘波之派下員所
    設立，而原告戊○○之父即訴外人高添福係高鐘波系下第五
    世，並為臺北市政府民政局民國73年1 月27日北市民三字第
    1048號公告及84年11月24日北市文民字第32515 號函，所公
    告之祭祀公業高鐘波派下員，列於84年7 月24日申報之祭祀
    公業高鐘波派下員名冊編號19。嗣因高添福業已於87年3 月
    31日死亡，其下僅有長女高燕（84年5 月2 日死亡）及次女
    即原告戊○○；且原告戊○○之次子即原告甲○○，原名郭
    光名，並亦已於74年9 月12日改從母姓，原告戊○○、甲○
    ○確為高鐘波第六世、第七世子孫，則依被告祭祀公業高鐘
    波規約書第五條之規定，原告甲○○顯已符合派下權以高鐘
    波所傳男姓直系血親卑親屬且冠高姓者為限之二要件。惟原
    告於97年始得知未經列載於派下員名冊內，為恐日後無法再
    進宗祠祭拜及傳承香火，以致倒房，乃逕向被告祭祀公業高
    鐘波之管理人高春占、丙○○、乙○○等人促請將原告列入
    派下員名冊內，但均遭渠等相互推諉。為此，爰依民事訴訟
    法第247 條之規定，提起本件確認之訴，求為確認原告對祭
    祀公業高鐘波之派下權存在等語。並聲明：確認原告對臺北
    市政府民政局73年1 月27日北市民三字第1048號公告之「祭
    祀公業高鐘波」之派下權存在。
二、被告未於最後言詞辯論期日到場，惟據其前所提書狀之陳述
    及聲明則以：
    被告祭祀公業高鐘波規約書第五條規定及派下系統表，均係
    依循臺灣民事習慣，明定女子原則上無繼承而取得派下權，
    但於特殊情形如無男子繼承人，而招贅或未出嫁者，則女子
    得取得派下權。原告戊○○之父高添福固為被告祭祀公業高
    鐘波之派下員，其亡故後，存有二女，長女高燕、次女即原
    告戊○○。而長女高燕係在家招夫，故其子繼承取得派下權
    ，並經被告祭祀公業高鐘波承認此項事實；然原告戊○○則
    係出嫁夫郭順乾，生子郭光名，嗣後雖改名為原告甲○○，
    但依被告祭祀公業高鐘波規定約書第五條規定，原告戊○○
    及甲○○均不得取得派下權等語，資為抗辯。並聲明：原告
    之訴駁回。
三、兩造不爭執之事實：
    (一)訴外人高添福為高鐘波系下第五世，並為臺北市政府民政
      局73年1 月27日北市民三字第1048號公告及84年11月24日
      北市文民字第32515 號函，公告之祭祀公業高鐘波派下員
      ，列於84年7 月24日申報之祭祀公業高鐘波派下員名冊編
      號19。
    (二)高添福於87年3 月31日死亡，下有長女高燕（84年5 月2
      日死亡）及次女即原告戊○○；原告戊○○係出嫁於訴外
      人郭順乾，非招贅。
    (三)原告甲○○為原告戊○○之次子，原名郭光名，於74年9
      月12日改從母姓。
    (四)祭祀公業高鐘波規約書第五條規定：本祭祀公業派下權以
      高鐘波所傳男性直系血親卑親屬冠高姓者為限（詳細依照
      72年7 月15日祭祀公業高鐘波派下權繼承慣例規定辦理）
      。
    (五)72年7 月15日祭祀公業高鐘波派下權繼承慣例規定，派下
      員繼承依下列順序定之：
      1.直系血親卑親屬之男性，冠高姓者（包括養子、庶子、
        螟蛉子）。
      2.如直系血親無男性時，其女性招贅所生男子從高姓者。
四、本件兩造爭執之重點在於：
    (一)原告戊○○為女性，其求為確認對祭祀公業高鐘波有派下
      權存在，有無理由？與祭祀公業高鐘波規約第五條規定相
      符否？
    (二)原告甲○○是否為祭祀公業高鐘波規約書第五條規定高鐘
      波所傳男性直系血親卑親屬冠高姓者之情形？其對祭祀公
      業高鐘波有無派下權存在？
五、得心證之理由：
    (一)原告戊○○主張伊為高添福之女兒，原告甲○○為原告戊
      ○○之次子，有原告提出之繼承系統表（本院卷80頁）、
      戶籍謄本（本院卷86、90、91頁）為證，足信為真實。
    (二)原告雖請求確認渠等派下權存在，惟據被告祭祀公業規約
      第5條規定「本祭祀公業派下權，高鐘波所傳男性直系血
      親卑親屬冠高姓者為限」（本院卷52頁），原告戊○○之
      父高添福依該祭祀公業之規約固有派下權，惟原告係女姓
      ，尚非男性直系血親卑親屬，自無法取得派下權存在。依
      台灣民間習慣，女子招贅者，例外予以派下權，但原告戊
      ○○自承未招贅，自無法取得派下權，甚為瞭然。縱其兒
      子冠高姓，亦因原告戊○○並未取得派下權，原告甲○○
      自亦無法取得派下權，尚非冠高姓者即可取得派下權，原
      告主張與前開取得派下權之條件不符，原告之請求顯無理
      由，應予駁回。
六、兩造其餘之攻擊或防禦方法及證據資料，經本院斟酌後，認
    為均不足以影響本判決之結果，自無逐一詳予論駁之必要，
    併此敘明
七、結論：原告之訴為無理由，依民事訴訟法第79條，判決如主
    文。
中    華    民    國    98    年    8     月    26    日
                  民事第四庭    法  官  趙子榮
以上正本係照原本作成
如對本判決上訴，須於判決送達後20日內向本院提出上訴狀
中    華    民    國    98    年    8     月    26    日
                                書記官  謝榕芝


司法院資訊處製作；財團法人民間司法改革基金會備份。
